ACORDAO-COMPLETO-2575824

ACÓRDÃO 1607/2023 ATA 4/2023 - PRIMEIRA CÂMARA

VISTO, relatado e discutido este processo relativo a atos de concessão de aposentadoria de Paulo Vieira de Moura, inicial e de alteração, emitidos pelo Tribunal Regional do Trabalho da 13ª Região e submetido à apreciação deste Tribunal para fins de registro.
ACORDAM os Ministros do Tribunal de Contas da União, reunidos em sessão da 1ª Câmara, ante as razões expostas pelo Relator e com fundamento nos arts. 71, inciso III, da Constituição Federal, 1º, inciso V, e 39, inciso II, da Lei 8.443/1992 e 260 do Regimento Interno, em:
9.1. considerar ilegal o ato de concessão de aposentadoria (inicial) , cadastrado no e-Pessoal sob o número 234/2018, emitido em favor de Paulo Vieira de Moura, recusando o respectivo registro;
9.2. considerar legal o ato de concessão de aposentadoria (alteração) , cadastrado no e-Pessoal sob o número 87285/2020, emitido em favor de Paulo Vieira de Moura, concedendo o respectivo registro;
9.3. encaminhar cópia deste acórdão ao interessado e ao Tribunal Regional do Trabalho da 13ª Região, com a informação de que a íntegra do relatório e do voto que o fundamentam está disponível no endereço eletrônico www.tcu.gov.br/acordaos;
9.4. arquivar os presentes autos.

Atos de Aposentadoria.

Primeira Câmara

3. Interessado: Paulo Vieira de Moura (XXX.902.414-XX)

13.1. Ministros presentes: Benjamin Zymler (na Presidência) e Jorge Oliveira (Relator).
13.2. Ministros-Substitutos convocados: Augusto Sherman Cavalcanti e Weder de Oliveira.

JORGE OLIVEIRA

Inicio o relatório com a instrução produzida pela Unidade de Auditoria Especializada em Pessoal (AudPessoal) , cujos encaminhamentos contaram com a concordância do corpo diretivo da Unidade Técnica (peças 6-7) .
"INTRODUÇÃO
Trata-se de atos de aposentadoria, submetidos, para fins de registro, à apreciação do Tribunal de Contas da União (TCU) , de acordo com o art. 71, inciso III, da Constituição Federal.  Os atos foram cadastrados e disponibilizados ao TCU por intermédio do Sistema e-Pessoal, na forma do art. 2º e 4º da Instrução Normativa TCU 78/2018.
Os atos desse processo pertencem às seguintes unidades:
Unidade emissora: Tribunal Regional do Trabalho da 13ª Região/PB.
Unidade cadastradora:  Tribunal Regional do Trabalho da 13ª Região/PB.
Subunidade cadastradora: Secretaria de Gestão de Pessoas e Pagamento de Pessoal.
EXAME TÉCNICO
Procedimentos aplicados
Os procedimentos para exame, apreciação e registro de atos de pessoal encontram-se estabelecidos na Instrução Normativa TCU 78/2018 e na Resolução TCU 206/2007. Essas normas dispõem que os atos de pessoal disponibilizados por meio do e-Pessoal devem ser submetidos previamente a críticas automatizadas, com base em parâmetros predefinidos.
As críticas das informações cadastradas na etapa de coleta do ato foram elaboradas e validadas levando-se em conta as peculiaridades de cada ato. Os itens verificados nessa etapa são inerentes a dados cadastrais, fundamentos legais, mapa de tempo, ficha financeira, assim como eventuais ocorrências de acumulação. Trata-se de verificações abrangentes, minuciosas e precisas e sem a necessidade de ação humana e, portanto, menos suscetível a falhas. As críticas aplicadas estão discriminadas no sistema, no Menu e-Pessoal, opção 'Crítica', que podem ser acessadas mediante concessão de perfil específico a servidores do TCU responsáveis pela análise.
Além das críticas automatizadas, há verificação humana adicional no caso de haver alertas do sistema ou informações não formatadas, como esclarecimentos do gestor ou do controle interno.  
As críticas também consideram os registros do Sistema Integrado de Administração de Recursos Humanos (Siape) . O Siape disponibiliza informações atualizadas sobre as parcelas que integram os proventos, diferentemente, portanto, do e-Pessoal, que informa as parcelas no momento do registro do ato. 
Essa confrontação com o Siape fornece uma visão atual e verdadeira da situação, o que permite descaracterizar irregularidades e inconsistências que, embora constantes do e-Pessoal, já foram corrigidas.
As verificações detectadas nos atos encontram-se discriminadas na aba de pendências de cada ato no sistema e-Pessoal, bem como nos espelhos dos atos contemplados por esta instrução.
Exame das Constatações
Ato: 234/2018 - Inicial - Interessado (a) : PAULO VIEIRA DE MOURA - CPF: XXX.902.414-XX
Parecer do Controle Interno: considerar o ato Legal.
Constatações e análises: 
1.1.1. Ato com anexo do tipo 'Sentença judicial' (CERTIDÃO DE JULGAMENTO) .
Justificativa do Gestor de Pessoal: Não há. Verificação efetuada no âmbito do TCU.
Análise do Controle Interno:  Não há. Verificação efetuada no âmbito do TCU.
Análise da Equipe Técnica: Ilegal
Decisão judicial determina a absorção dos quintos do inativo
1.1.2. Houve o registro de pelo menos uma rubrica com 'Denominação para análise pelo TCU = Vantagem de caráter pessoal (213 - VANTAGEM PES.L.9527/97 INAT.PR (Vantagem de caráter pessoal - Incorporação de quintos/décimos de função) - R$ 546,93) .
Justificativa do Gestor de Pessoal: Não há. Verificação efetuada no âmbito do TCU.
Análise do Controle Interno:  Não há. Verificação efetuada no âmbito do TCU.
Análise da Equipe Técnica: Ilegal
Observa-se no ato em tela que o interessado possui incorporação da vantagem denominada quintos após o advento da Lei 9.624/1998, o que impede a legalidade do ato nesse aspecto. Consoante documento anexo ao ato submetido a registro, a incorporação de quintos no período compreendido entre a Lei 9.624/1998 (8/4/1998) e a Medida Provisória 2.225/2001 (4/9/2001) se deu em face de cumprimento de decisão judicial transitada em julgado nos autos do Mandado de Segurança nº 0024.2005.000.13.00-1, proferida, em última instância, pelo Supremo Tribunal Federal (Agravo de Instrumento 733.808-5/PB) em favor dos substituídos Sindicato dos Trabalhadores do Poder Judiciário da Paraíba  SINDIJUF. Verifica-se ainda, conforme certidão de documento anexado a estes autos (folha 39) , a decisão transitou em julgado em 26/2/2009.
Desse modo, é importante observar que o pagamento está amparado por decisão do Supremo Tribunal Federal. O STF, no julgamento de Embargos de Declaração do RE 638.115/CE, cujo resultado final foi proclamado em 18/12/2019, deu provimento aos Embargos, e preferiu a seguinte decisão:
 (...) 
Inicialmente, o Tribunal, por maioria, resolvendo questão de ordem suscitada pelo Ministro Dias Toffoli (Presidente) , deliberou que, para a modulação dos efeitos de decisão em julgamento de recursos extraordinários repetitivos, com repercussão geral, nos quais não tenha havido declaração de inconstitucionalidade de ato normativo, é suficiente o quórum de maioria absoluta dos membros do Supremo Tribunal Federal, vencido o Ministro Marco Aurélio, que diverge quanto à formulação da questão de ordem e quanto ao seu mérito. Votaram na questão de ordem os Ministros Luiz Fux e Roberto Barroso. Na sequência, o Ministro Dias Toffoli (Presidente) proclamou o resultado do julgamento deste recurso, ocorrido na sessão virtual de 11.10.2019 a 17.10.2019: 'O Tribunal, por maioria, acolheu parcialmente os embargos de declaração, com efeitos infringentes, para reconhecer indevida a cessação imediata do pagamento dos quintos quando fundado em decisão judicial transitada em julgado, vencida a Ministra Rosa Weber, que rejeitava os embargos. No ponto relativo ao recebimento dos quintos em virtude de decisões administrativas, o Tribunal, em razão de voto médio, rejeitou os embargos e, reconhecendo a ilegitimidade do pagamento dos quintos, modulou os efeitos da decisão de modo que aqueles que continuam recebendo até a presente data em razão de decisão administrativa tenham o pagamento mantido até sua absorção integral por quaisquer reajustes futuros concedidos aos servidores. Os Ministros Ricardo Lewandowski e Celso de Mello proviam os embargos de declaração e modulavam os efeitos da decisão em maior extensão. Ficaram vencidos, nesse ponto, os Ministros Marco Aurélio e Rosa Weber. Por fim, o Tribunal, por maioria, também modulou os efeitos da decisão de mérito do recurso, de modo a garantir que aqueles que continuam recebendo os quintos até a presente data por força de decisão judicial sem trânsito em julgado tenham o pagamento mantido até sua absorção integral por quaisquer reajustes futuros concedidos aos servidores, vencidos os Ministros Marco Aurélio e Rosa Weber. Tudo nos termos do voto do Relator. Afirmaram suspeição os Ministros Luiz Fux e Roberto Barroso¿. Ausente, justificadamente, nesta assentada, o Ministro Celso de Mello. Plenário, 18.12.2019. (...) 
Assim, a despeito de haver incorporações após o advento da Lei 9.624/1998, o que impediria a legalidade do ato nesse aspecto, o pagamento está amparado pela decisão do STF supramencionada, sem qualquer necessidade de absorção por reajustes futuros.
Considerando o exposto, considera-se que o ato de aposentadoria em análise deve ser apreciado pela ilegalidade, e, por se tratar de decisão judicial com trânsito em julgado, entende-se que não há qualquer determinação a ser feita no ato em tela.
1.1.3. Houve o registro de pelo menos uma rubrica com 'Denominação para análise pelo TCU = Decisão judicial (921 - QUINTOS DECISAO JUDICIAL INAT (Decisão judicial - Incorporação de quintos/décimos de função) - R$ 1.276,21) .
Justificativa do Gestor de Pessoal: Não há. Verificação efetuada no âmbito do TCU.
Análise do Controle Interno:  Não há. Verificação efetuada no âmbito do TCU.
Análise da Equipe Técnica: Ilegal
A incorporação dos quintos/décimos decorrentes do exercício de função/cargo em comissão exercidos no período de 08/04/1998 a 09/09/2001 está amparada por Decisão Judicial transitada em julgado. Apesar disso, considera-se a referida incorporação ilegal, em função do cargo em que se deu a aposentadoria, Oficial de Justiça Avaliador Federal. A decisão judicial é genérica e contempla todos aqueles que ocuparam função/cargo em comissão passíveis de incorporação. Não é o caso dos ocupantes do cargo retromencionado. Esta Corte de Contas tem entendimento firmado sobre essa questão, a exemplo dos Acórdão 2784/2016-TCU-Plenário (Relator Ministro Benjamin Zymler) , 9.800/2019-TCU-1ª Câmara (Relator Ministro-Substituto Marcos Bemquerer) , 8.533/2019-TCU-1ª Câmara (Relator Ministro Walton Alencar Rodrigues) , 4.994/2019-TCU-2ª Câmara (Relator Ministro André de Carvalho) e 4.523/2019-TCU-1ª Câmara (Relator Ministro Vital do Rêgo) .
O quadro resumo de ocorrências e, quando for o caso, o detalhamento da norma legal e da jurisprudência para as inconsistências acima elencadas encontra-se no anexo II dessa instrução. 
Encaminhamento do ato: 
Considerar ILEGAL e recusar registro do ato de Aposentadoria de PAULO VIEIRA DE MOURA do quadro de pessoal do órgão/entidade Tribunal Regional do Trabalho da 13ª Região/PB, com base nos arts. 71, inciso III, da Constituição Federal, 1º, inciso V, e 39, inciso II, da Lei 8.443/1992 e 260, § 1º, do Regimento Interno. 
Com fulcro no art. 262, caput, do Regimento Interno deste Tribunal, determinar ao órgão/entidade Tribunal Regional do Trabalho da 13ª Região/PB que: 
emita novo ato, livre da irregularidade ora apontada, em substituição ao ato de Aposentadoria de PAULO VIEIRA DE MOURA, submetendo-o à nova apreciação por este Tribunal, na forma do artigo 260, caput, também do Regimento.
dispense a devolução dos valores indevidamente recebidos de boa-fé até a data da ciência do órgão/entidade Tribunal Regional do Trabalho da 13ª Região/PB, do acórdão que vier a ser proferido, com base no Enunciado 106 da Súmula da Jurisprudência do TCU.
dê ciência, no prazo de quinze dias, contados da notificação, do inteiro teor desta deliberação (a) o interessado (a) , alertando-o (a) de que o efeito suspensivo proveniente da interposição de eventuais recursos junto ao TCU não o (a) exime da devolução dos valores percebidos indevidamente, caso o recurso não seja provido.
promova a exclusão, no prazo 15 (quinze) dias, contados a partir da ciência desta deliberação, sujeitando-se a autoridade administrativa omissa à responsabilidade solidária, da rubrica apontada em face de manifesta ilegalidade, uma vez que o seu pagamento não encontra respaldo na jurisprudência deste Tribunal.
Ato: 87285/2020 - Alteração - Interessado (a) : PAULO VIEIRA DE MOURA - CPF: XXX.902.414-XX
Parecer do Controle Interno: considerar o ato Legal.
Por intermédio de análises realizadas por esta Unidade Técnica no presente ato, não se constatou irregularidade que obste a chancela pela legalidade.
Encaminhamento do ato: 
Considerar LEGAL e conceder registro do ato de PAULO VIEIRA DE MOURA.  
CONCLUSÃO
A abrangência e a profundidade das verificações levadas a efeito fundamentam convicção de que o ato 87285/2020 pode ser apreciado pela legalidade, em razão de não terem sido encontradas irregularidades no ato, de acordo com o item Exame das Constatações desta instrução.
A abrangência e a profundidade das verificações levadas a efeito fundamentam convicção de que o ato 234/2018 pode ser apreciado pela ilegalidade, em razão das irregularidades apontadas no item Exame das Constatações desta instrução, que representam afronta à legislação e à jurisprudência de referência
PROPOSTA DE ENCAMINHAMENTO
Ante o exposto, com fundamento no art. 71, inciso III, da Constituição Federal, no art. 1º, inciso V, e art. 39, incisos I e II, da Lei 8.443/1992, no art. 260 do Regimento Interno do Tribunal de Contas da União, propõe-se: 
Considerar LEGAL e conceder o registro do ato de PAULO VIEIRA DE MOURA.
Considerar ILEGAL e recusar registro do ato de Aposentadoria de PAULO VIEIRA DE MOURA do quadro de pessoal do órgão/entidade Tribunal Regional do Trabalho da 13ª Região/PB, com base nos arts. 71, inciso III, da Constituição Federal, 1º, inciso V, e 39, inciso II, da Lei 8.443/1992 e 260, § 1º, do Regimento Interno.
Com fulcro no art. 262, caput, do Regimento Interno deste Tribunal, determinar ao órgão/entidade Tribunal Regional do Trabalho da 13ª Região/PB que: 
dispense a devolução dos valores indevidamente recebidos de boa-fé até a data da ciência do órgão/entidade Tribunal Regional do Trabalho da 13ª Região/PB, do acórdão que vier a ser proferido, com base no Enunciado 106 da Súmula da Jurisprudência do TCU.
promova a exclusão, no prazo 15 (quinze) dias, contados a partir da ciência desta deliberação, sujeitando-se a autoridade administrativa omissa à responsabilidade solidária, da rubrica apontada em face de manifesta ilegalidade, uma vez que o seu pagamento não encontra respaldo na jurisprudência deste Tribunal.
emita novo ato, livre da irregularidade ora apontada, em substituição ao ato de Aposentadoria de PAULO VIEIRA DE MOURA, submetendo-o à nova apreciação por este Tribunal, na forma do artigo 260, caput, também do Regimento.
dê ciência, no prazo de quinze dias, contados da notificação, do inteiro teor desta deliberação (a) o interessado (a) , alertando-o (a) de que o efeito suspensivo proveniente da interposição de eventuais recursos junto ao TCU não o (a) exime da devolução dos valores percebidos indevidamente, caso o recurso não seja provido."
2.	O representante do Ministério Público junto ao TCU, Procurador Júlio Marcelo de Oliveira, divergiu da Unidade Técnica, conforme parecer reproduzido a seguir:
"Trata-se dois atos de aposentadoria (inicial e alteração de 2017) em favor de Paulo Vieira de Moura  (peças 3 e 4) , no cargo de Analista Judiciário, dos quadros de pessoal do Tribunal Regional do Trabalho da 13ª Região/PB.
A Secretaria de Fiscalização de Pessoal propõe considerar ilegal a concessão inicial, em razão de irregularidades no pagamento de quintos, e legal o ato de alteração, formulando determinações para supressão da parcela tida por irregular, apesar do fato de os quintos terem sido regularizados, pelo segundo ato.
No caso, observa-se que o interessado retornou ao serviço ativo, conforme se extrai da ficha financeira de dezembro de 2022 (peça 8) .
 Cessaram, portanto, os efeitos financeiros da aposentadoria, de modo que, ao caso concreto, aplica-se a disciplina prevista no art. 260, § 5º, do Regimento Interno do TCU:
§ 5º O Tribunal poderá considerar prejudicado, por perda de objeto, o exame dos atos de admissão e concessão cujos efeitos financeiros tenham se exaurido antes de sua apreciação.
Com essas considerações, o Ministério Público de Contas manifesta-se por que seja considerado prejudicado, por perda de objeto, o exame dos atos em favor de Paulo Vieira de Moura  (peças 3 e 4) , em face do exaurimento dos efeitos financeiros da concessão, motivado pela reversão do servidor."
É o Relatório.

não há.

Procurador Júlio Marcelo de Oliveira

PESSOAL. APOSENTADORIA. CONCESSÃO INICIAL ILEGAL. ATO DE ALTERAÇÃO LEGAL. REGISTRO. ARQUIVAMENTO.

APOSENTADORIA (APOS)

Em exame atos de concessão de aposentadoria de Paulo Vieira de Moura no cargo de Analista Judiciário do quadro de pessoal do Tribunal Regional do Trabalho da 13ª Região. 
2.	A Unidade de Auditoria Especializada em Pessoal (AdudPessoal) propôs considerar ilegal o ato de concessão inicial (peça 3) , em virtude da identificação de duas rubricas referentes à incorporação de vantagens denominadas quintos/décimos decorrentes do exercício de função/cargo em comissão. 
3.	A primeira rubrica, no valor de R$ 546,93, impediria a legalidade do ato por ultrapassar o período de incorporação da referida vantagem permitido pela Lei 9.624/1998. No entanto, como esse pagamento estava amparado em decisão do Supremo Tribunal Federal com trânsito em julgado, sem necessidade de absorção por reajustes futuros, concluiu-se que não caberia qualquer medida corretiva por parte do Tribunal de Contas da União.  
4.	Quanto à segunda rubrica, no valor de R$ 1.276,21, a AudPessoal indicou a ilegalidade da incorporação em razão do cargo em que se deu a aposentadoria ("Oficial de Justiça Avaliador Federal") , consoante jurisprudência desta Corte, a exemplo dos Acórdão 2784/2016-TCU-Plenário (Relator: Ministro Benjamin Zymler) , 9.800/2019-TCU-1ª Câmara (Relator: Ministro-Substituto Marcos Bemquerer) , 8.533/2019-TCU-1ª Câmara (Relator: Ministro Walton Alencar Rodrigues) , 4.994/2019-TCU-2ª Câmara (Relator: Ministro André de Carvalho) e 4.523/2019-TCU-1ª Câmara (Relator: Ministro Vital do Rêgo) . Dessa forma, propôs determinações à unidade jurisdicionada para exclusão dessa rubrica e emissão de novo ato de aposentadoria.  
5.	Com relação ao ato de alteração (peça 4) , a AudPessoal não constatou nenhuma irregularidade, de forma que propôs considerá-lo legal e conceder seu registro.
6.	O representante do Ministério Público junto ao TCU consignou em seu parecer que o servidor retornou à atividade, conforme ficha financeira de dezembro de 2022 (peça 8) . Dessa forma, com fulcro no art. 260, § 5º, do Regimento Interno do TCU, manifestou-se por considerar o exame do ato prejudicado por perda de objeto (peça 9) .
7.	Consoante o art. 3º da Instrução Normativa - TCU 78, de 21/3/2018, a autoridade administrativa responsável deve enviar ao Tribunal informações sobre eventual cancelamento de concessão, inclusive a extinção do ato decorrente de retorno do aposentado à atividade. Esse procedimento deveria ter sido efetivado caso houvesse a reversão aventada pelo MPTCU. Isso, no entanto, não foi feito. 
8.	Além disso, a última ficha financeira do servidor constante do sistema e-Pessoal, referente ao mês de janeiro de 2023, indica sua situação funcional como "inativo". 
9.	Ademais, consulta à página de transparência mantida pelo TRT - 13 na internet (https://www.trt13.jus.br/transparenciatrt13/anexoviii.jsf) relaciona o interessado Paulo Vieira de Moura como servidor inativo do órgão, com data de referência em 1/1/2023.
10.	Essas evidências me levam à convicção de que houve equívoco no "Relatório de Fichas Financeiras" juntado aos autos pelo MPTCU à peça 8, ao retratar a situação funcional do servidor como "servidor ativo".
11.	Destarte, acompanho o posicionamento da Unidade Técnica, no sentido de considerar ilegal o ato inicial de aposentadoria de Paulo Vieira de Moura e legal aquele que sobreveio para alteração da concessão, exceto no que se refere à expedição das determinações propostas, uma vez que o ato de alteração de aposentadoria corrigiu as irregularidades identificadas no ato de concessão inicial, conforme se verifica nos dados constantes do item VII do documento acostado à peça 4 (p. 3-4) .  
	Ante o exposto, VOTO no sentido de que o Tribunal adote o acórdão que ora submeto à apreciação deste Colegiado.
TCU, Sala das Sessões, em 7 de março de 2023.
JORGE OLIVEIRA 
Relator